臺灣基隆地方法院民事判決　　　　　　　96年度簡上字第38號
上　訴　人　甲○○
　　　　　　　　　　（
上　訴　人　乙○○
　　　　　　　　　　（
上列當事人間請求損害賠償事件，兩造對於中華民國96年５月16
日本院基隆簡易庭96年度基簡字第0245號第一審判決各自提起上
訴，本院第二審合議庭於中華民民國96年12月10日言詞辯論終結
，茲判決如下：
    主  文
兩造上訴均駁回。
第二審訴訟費用由兩造各自負擔。
    事  實
甲、上訴人甲○○方面：
一、聲明：求為判決：
    (一)原判決關於駁回上訴人後開第二項之訴部分廢棄。
    (二)對造應再給付上訴人新臺幣（下同）101,772.元及自民
        國（下同）95年４月29日起至清償日止按年息百分之５
        計算之利息。
    (三)駁回對造之上訴。
二、陳述：除與原判決記載相同者，予以引用外，補稱：
    (一)「按保險制度，旨在保護被保險人，非為減輕損害事故
        加害人之責任。保險給付請求權之發生，係以定有支付
        保險費之保險契約為基礎，與因侵權行為所生之損害賠
        償請求權，並非出於同一原因。後者之損害賠償請求權
        ，殊不因受領前者之保險給付而喪失，兩者除有保險法
        第五十三條關於代位行使之關係外，並不生損益相相抵
        之問題。」（參見最高法院68年臺上字第42號判例）。
        因此，本件上訴人所請求之醫療費用2,884.元，其中健
        保給付1772元部分，依上開判例，對造亦有給付之義務
        。原審不查，將健保給付之1,772.元予以扣除，顯與上
        開實務見解不符，自非合法。
    (二)依最高法院51年臺上字第0223號判例，就慰撫金之認定
        ，應斟酌雙方身分資力與加害程度及其他各種情形，因
        此，本件參酌下列各種情形，原審就慰撫金之酌定，難
        謂妥適：
        (１)加害人之惡性重大：兩造間本無爭執，僅因訴外人
            王江一鳳與對造之夫因點歌問題有所爭執，對造為
            此責怪並毆打王江一鳳，上訴人為免事態擴大及維
            持雙方和諧起見，欲將對造與王江一鳳分開，詎對
            造不但不予置理，反動手傷害上訴人，足見對造惡
            意重大，殆無疑問。因此，為消彌上訴人激憤、不
            滿之情緒，尤有增加慰撫金之必要。
        (２)傷害程度：上訴人年逾七旬，本非強健，於事發後
            ，受有「髖、大腿、小腿及踝磨損或擦傷併感染，
            肘、前臂及腕磨損或擦傷，軀幹磨損或擦傷，一個
            或多個腳趾閉鎖性骨折」之傷害，身心受創至鉅，
            衡情亦有增加慰撫金之必要。
        (３)再審酌對造於上訴人受傷後，從未向上訴人道歉或
            慰問，且迄今猶未與上訴人達成和解等情，足見對
            造從無悔過之心，上訴人因此益增憤懣之情緒，更
            有酌增慰撫金之必要。
        綜上，原審僅酌定慰撫金３萬元，實不足以填補上訴人
        所受之精神上損害，因此本件似應再酌增慰撫金10萬元
        ，始為公允。
三、證據：援用原審之立證方法。
乙、上訴人乙○○方面：
一、聲明：求為判決：
　　(一)原判決不利於上訴人部分廢棄。
    (二)上開廢棄部分，駁回對造在第一審之訴。
    (三)駁回對造之上訴。
二、陳述：除與原判決記載相同者，予以引用外，補稱：
    (一)本事件發生之經過如下：對造、王江一鳳、上訴人及簡
        靜賢（即上訴人之夫）等４人均係基隆市中正公園早健
        會之成員，每日上午均會至中正公園之會址唱歌。95年
        ６月30日上午８時許，簡靜賢因有人插隊點歌問題，與
        王江一鳳發生爭執，上訴人因而與對造及王江一鳳發生
        爭吵。爭吵過程中，王江一鳳徒手將上訴人以「臉朝上
        、背靠欄杆」之姿勢壓制在欄杆上，直至其他早健會會
        員制止，王江一鳳才罷手。於王江一鳳罷手後，對造竟
        以「潑婦」、「大賊股」、「三字經」等穢語辱罵上訴
        人，又出手攻擊上訴人之胸部，旋又抓住上訴人之衣領
        不放，上訴人才抓住對造胸前之衣服；其他在場之人見
        狀，從旁勸阻，並試圖將二人拉開，對造因重心不穩，
        才與勸阻之人一同跌坐於地。以上有本院刑事庭95年度
        簡上字第0138號刑事判決暨臺灣基隆地方法院檢察署95
        年度偵字第5158號起訴書可參。
    (二)原審判決認定對造請求之慰撫金以３萬元為相當，顯屬
        過高：蓋慰撫金多寡之算定，仍應考量加害行為之動機
        、目的、內容、被害人之過失等因素，而本件乃肇因於
        對造對上訴人攻擊（毆打、辱罵），又抓住上訴人之衣
        領，意圖將上訴人摔倒，上訴人為防止摔倒，才抓住對
        造胸前之衣服，最後因在場之人勸阻，拉開上訴人及對
        造，對造才因重心不穩而跌倒，上訴人並無毆打對造。
        且上訴人年已七十餘歲，又無恆產，資力淺薄，原審未
        慮及上開所述，認定對造請求之慰撫金以３萬元為相當
        ，顯屬過高。
    (三)對造就其所受之傷害，與有過失，請依民法第0217條第
        １項之規定，免除或減輕上訴人之賠償：按「損害之發
        生或擴大，被害人與有過失者，法院得減輕賠償金額或
        免除之。」民法第0217條第１項定有明文。本件乃因對
        造對上訴人攻擊而起（詳見一、所述），則對造既為損
        害發生原因之肇因者，請依民法第0217條第１項規定，
        免除上訴人賠償或減輕之。
參、證據：援用原審之立證方法。
丙、本院方面：
    本院依職權調閱本院95年度簡上字第0138號刑事卷宗，調查
    兩造之前科及財產資料。
    理  由
一、上訴人甲○○起訴主張：兩造均為基隆市中正公園早健會之
    成員，每日上午均至中正公園之會址唱歌；95年６月30日上
    午８時許，對造因點歌問題與上訴人之友人王江一鳳發生爭
    執，並互相拉扯，上訴人見狀欲將２人隔開，對造竟基於傷
    害之犯意，以手抓住伊胸前之衣服，並將伊甩向牆壁，致伊
    受有「髖、大腿、小腿及踝磨損或擦傷併感染，肘、前臂及
    腕磨損或擦傷，軀幹磨損或擦傷，一個或多個腳趾閉鎖性骨
    折」之傷害；嗣經伊提出告訴後，業經本院刑事庭判決對造
    有罪確定在案。伊受傷後，至署立基隆醫院醫治，共花去醫
    藥費2,884.元，且伊年逾七旬，身體已非強健，因上開傷害
    ，身心受創至深且鉅，為此請求非財產上損害賠償即慰撫金
    30萬元，合計302,884.元，又伊名譽亦有受損，尚未回復，
    對造亦應登報道歉等情，為此依民法第0184條第１項前段、
    第0193條第１項及第0195條第１項前段規定，提起本件訴訟
    ，請求判決對造應給付伊302,884.元及自95年４月29日（即
    擴張聲明之準備書狀送達對造之翌日）起至清償日止按年息
    百分之５計算之利息；對造並應於中國時報、聯合報、自由
    時報地方版各４分之１版面刊登道歉啟事３天。
二、上訴人乙○○則以：民事上之侵權行為損害賠償，必以有相
    當因果關係存在始足當之，本件伊應否負損害賠償責任，即
    應以對造所受傷害與伊之行為間有無相當因果關係存在為斷
    ，亦即無此行為，雖不必生此損害，有此行為，通常即足生
    此種損害者，是為有因果關係。無此行為，必不生此種損害
    ，有此行為，通常亦不生此種損害者，即無因果關係（參見
    最高法院23年上字第0107號判例）。本件本院刑事判決已明
    確判斷：對造所受傷害係因自己重心不穩跌倒在地所致；至
    本件民事上損害賠償之請求應由民事庭為獨立之判斷，不受
    刑事判決之拘束；刑事上對伊所為論罪科刑，係以案發當時
    兩造均為高齡之老年人，可能因外力拉扯而生重心不穩為科
    責事由，惟此為刑事上之故意或過失之責任事由，在民事上
    仍應以所受傷害與行為人之行為間有無相當因果關係存在，
    為判斷應否負損害賠償責任；本件對造所受傷害既係因對造
    身體重心不穩跌倒所致，即與伊無涉；又對造請求伊登報道
    歉，其請求權依據為何不明，況損害賠償之訴係以回復原狀
    為原則，金錢賠償為例外，對造人格名譽並無受損，何以得
    為請求？其請求更無理由。退萬步言，倘伊應負損害賠償責
    任，因對造亦基於傷害之犯意徒手打傷伊，此有臺灣基隆地
    方法院檢察署95年度偵字第5158號起訴書附卷可查，伊主張
    以對於對造之損害賠償債權，於對造請求之範圍內予以抵銷
    等語，資為抗辯。並陳明：如受不利之判決，願供擔保免為
    假執行。
三、原審對於上訴人甲○○之請求，判決上訴人乙○○應給付上
    訴人甲○○31,112元及自96年４月29日起至清償日止按年息
    百分之五計算之利息，並依職權宣告假執行及依上訴人乙○
    ○之聲請，宣告於供擔保後得免為假執行；駁回上訴人甲○
    ○其餘之請求。兩造對於原審判決均不服，提起上訴，請求
    判決及補為之陳述詳如上開事實欄所載（原審駁回上訴人甲
    ○○有關金錢請求逾101,772.元及自95年４月29日起至清償
    日止按年息百分之５計算之利息及登報道歉啟事請求部分，
    未經上訴人甲○○上訴，而告確定）。
四、查上訴人甲○○主張：對造於上揭時地傷害伊（即對伊為侵
    權行為），使伊受有身體上傷害之事實，業據提出署立基隆
    醫院「診斷證明書」影本及本院95年度簡上字第0138號刑事
    判決影本各１件為證，經核屬實，並經本院依職權調取本院
    95年度簡上字第0138號刑事卷宗核閱，上訴人乙○○確因於
    上揭時地傷害上訴人甲○○，被判決有罪確定屬實，上訴人
    甲○○之主張自堪信為真實。至上訴人甲○○之所以受傷，
    確係因受上訴人乙○○之傷害行為所致，業經本院刑事庭判
    決確認無訛，上訴人乙○○抗辯：上訴人甲○○所受傷害係
    因自己重心不穩跌倒在地所致，與伊之行為間並無相當因果
    關係存在云云，自不可採。
五、按「因故意或過失，不法侵害他人之權利者，負損害賠償責
    任。」民法第0184條第１項前定有明文。又「不法侵害他人
    之身體、名譽、自由、信用、隱私、貞操，或不法侵害其他
    人格法益而情節重大者，被害人雖非財產上之損害，亦得請
    求賠償相當之金額，其名譽被侵害者，並得請求回復名譽之
    適當處分。」民法第0195條第１項亦定有明文。本件上訴人
    乙○○既傷害上訴人甲○○之身體，依上開規定，對於上訴
    人甲○○所受之財產上及非財產上之損害，自應負賠償之責
    ，茲尚應審究者，僅在於上訴人甲○○請求之損害賠償項目
    及金額，於法是否妥適，詳述如下：
    (一)醫療費用部分：
        上訴人甲○○主張伊受傷後至署立基隆醫院醫治，共花
        去醫療費用2,884.元，業經提出署立基隆醫院「門診繳
        費證明書」１件及「醫療費用收據」３張（皆影本）為
        證，經核其中之1,112.元（扣除健保給付1,772.元）確
        為上訴人甲○○所自付，為有理由，應予准許。至上訴
        人甲○○於95年６月30日至95年７月１日於署立基隆醫
        院門診醫治所需費用中之1,772.元乃由中央健康保險局
        所支付，並非由上訴人甲○○支付，尚不能認為係上訴
        人甲○○所受之損害。至最高法院68年臺上字第42號判
        例要旨（即「按保險制度，旨在保護被保險人，非為減
        輕損害事故加害人之責任。保險給付請求權之發生，係
        以定有支付保險費之保險契約為基礎，與因侵權行為所
        生之損害賠償請求權，並非出於同一原因。後者之損害
        賠償請求權，殊不因受領前者之保險給付而喪失，兩者
        除有保險法第五十三條關於代位行使之關係外，並不生
        損益相相抵之問題。」）所指之「保險契約」，係指商
        業保險契約而言，不含「社會保險」在內；「全民健康
        保險」乃社會保險之一種，並非商業保險，有其特殊性
        （參見蔡維音教授著「社會國之法理基礎」第0137頁以
        下及鍾秉正教授著「社會保險法論」一書），並無該判
        例之適用。上訴人甲○○引用該判例，指摘原審判決剔
        除由中央健康保險局給付之1,772.元，與實務見解不符
        云云，乃屬誤會。
    (二)慰撫金部分：
        慰撫金多寡之算定，在加害人方面：應考量加害行為之
        動機、目的、內容之惡質性程度、欠缺真實性、相當性
        之程度、加害行為之方法及範圍、加害人因加害行為而
        得之利益等；在被害人方面：應考量被害人之社會地位
        （職業、經歷）、受社會評價降低之程度、被害人所受
        之營業上不利益之程度、被害人社會上生活之不利益程
        度、被害人之過失、加害人行為後所受救濟之程度、被
        害人之請求態樣等。故慰撫金多寡，應斟酌雙方之身分
        、地位、資力與加害之程度及其他各種情形核定相當之
        數額，其金額是否相當，自應依實際加害情形與被害人
        所受之痛苦及雙方之身分、地位、經濟狀況等關係決定
        之。本院審酌兩造之身分、地位、資力、上訴人甲○○
        所受傷害之情形及其他各種情形，認本件慰撫金以３萬
        元為相當。逾此部分之請求即屬過高，應不准許。上訴
        人甲○○以上訴人乙○○之惡性重大，伊受傷嚴重，身
        心受創至鉅，以及上訴人乙○○從無悔過之心，伊因此
        益增憤懣之情緒等情，指摘原審僅酌定慰撫金３萬元，
        實不足以填補伊所受之精神上損害，而認本件應再酌增
        慰撫金10萬元，始為公允云云；上訴人乙○○則認原審
        判決認定對造請求之慰撫金以３萬元為相當，顯屬過高
        云云，均不可採。
    依上計算，上訴人乙○○應賠償上訴人甲○○之損害金額為
    31,112元。至本件上訴人甲○○所受之損害乃因上訴人乙○
    ○之加害行為所致，上訴人甲○○對伊所受之損害並無「與
    有過失」，上訴人乙○○抗辯：本件乃因上訴人甲○○對伊
    攻擊而起，則上訴人甲○○既為損害發生原因之肇因者，就
    其所受之傷害，與有過失，請依民法第0217條第１項規定，
    免除伊之賠償或減輕之云云，自不可採。又「因故意侵權行
    為而負擔之債，其債務人不得主張抵銷。」民法第0339條定
    有明文。上訴人乙○○以：上訴人甲○○亦基於傷害之犯意
    徒手打傷伊，主張以伊對上訴人甲○○之損害賠償債權，於
    上訴人甲○○請求之範圍內予以抵銷云云，姑且不論上訴人
    乙○○是否確有受傷及其得請求賠償之金額為若干元，俱未
    見上訴人乙○○主張及舉證以實其說，根本難以認為真實外
    ，因本件上訴人乙○○所負之債乃因故意侵權行為而負擔之
    債，依上開規定，上訴人乙○○亦不得主張抵銷，是上訴人
    乙○○所為抵銷之抗辯，依法無據，亦不可採。
六、綜上所述，上訴人甲○○依侵權行為之法律關係，請求上訴
    人乙○○賠償伊31,112元及自96年４月29日（即擴張聲明之
    準備書狀送達上訴人乙○○之翌日）起至清償日止按年息百
    分之五計算之法定遲延利息，自屬正當，應予准許，逾此範
    圍之請求，為無理由，應予駁回。原審判命上訴人乙○○應
    給付上訴人甲○○31,112元及自96年４月29日（即擴張聲明
    之準備書狀送達上訴人乙○○之翌日）起至清償日止按年息
    百分之五計算之法定遲延利息，並依職權宣告假執行及依上
    訴人乙○○之聲請，宣告於供擔保後得免為假執行，而駁回
    上訴人甲○○其餘之請求，經核並無違誤。上訴人甲○○就
    其敗訴之一部（金錢給付部分中之101,772.元及自96年４月
    29日起至清償日止按年息百分之五計算之遲延利息）及上訴
    人乙○○就其敗訴之全部上訴，指摘原判決不當，求予廢棄
    改判，均為無理由，均應駁回其上訴。
七、據上論結，本件兩造之上訴，均為無理由，依民事訴訟法第
    0436條之１第３項、第0449條第１項、第78條，判決如主文
    。
中　　華　　民　　國　　96　　年　　12　　月　　24　　日
                  民事庭審判長法  官  李媛媛
　　                          法　官　姚貴美
　　                          法　官　林金發
以上正本係照原本作成。
對本判決不得上訴。
中　　華　　民　　國　　96　　年　　12　　月　　24　　日
                              書記官　陳錦進
